臺灣高等法院民事判決　　　　　　 95年度重上更(一)字第188號
　　上　訴　人　丙○○
　　　　　　　　甲○○
　　共　　　同
　　訴訟代理人　陳建勳律師
　　　　　　　　周建才律師
　　被上訴　人　乙○○陳其寬.
　　訴訟代理人　林富村律師
　　複　代理人　林士祺律師
上列當事人間損害賠償事件，上訴人對於中華民國94年3 月25日
臺灣臺北地方法院92年度重訴字第1440號第一審判決提起上訴，
經最高法院發回更審，本院於96年10月17日言詞辯論終結，判決
如下：
    主  文
上訴駁回。
第二審及發回前第三審訴訟費用，除確定部分外，由上訴人丙○
○負擔百分之八十五，上訴人甲○○負擔百分之十五。
    事實及理由
一、被上訴人陳其寬（陳其寬建築師事務所）於96年6月6日死亡
    ，業由其繼承人乙○○聲明承受訴訟，有96年7月24 日民事
    聲明承受訴訟狀及戶籍謄本在卷 （本院更(一)卷第305-309頁
    ），核無不合，應予准許。
二、被上訴人起訴主張：上訴人甲○○為伊事務所僱用之會計及
    出納，利用職務上保管事務所在台北市第三信用合作社城內
    分社（現改制為誠泰銀行城內分行） 開立第00-000000-0號
    （下稱甲帳戶）乙種活期存款帳戶存摺及印鑑（大）章、同
    社第000-00-000000-0號 （下稱乙帳戶）支票存款帳戶支票
    之機會，與其夫即上訴人丙○○共同基於為自己不法所有之
    意圖，自80年6月10日起至84年6月30日止，由上訴人甲○○
    自上開伊之甲帳戶提款或簽發乙帳戶之支票，再存入自己、
    丙○○或第三人陳怡利帳戶之方式 (如附表一所示)， 將伊
    之款項侵占入己。爰依民法第184條、185條、第179條、第1
    97條等規定，請求：上訴人甲○○應給付被上訴人新臺幣（
    下同）1,363,720元，上訴人丙○○應給付被上訴人7,878,0
    00元，及均自92年10月10日起算之法定利息；並願供擔保請
    准宣告假執行（被上訴人於原審係訴請上訴人連帶賠償15,1
    35,649元及自起訴狀繕本送達翌日起算之法定利息，原審判
    決上訴人應連帶給付10,071,720元及自92年10月10日起算利
    息；經兩造不服提起第二審上訴，本院前審判決上訴人丙○
    ○應給付被上訴人7,878,000元、 上訴人甲○○應給付被上
    訴人1,363,720元，及均自92年10 月10日起算之法定利息，
    而駁回其餘請求，被上訴人就其遭本院前審駁回請求部分並
    未聲明不服而告確定）。
    被上訴人於本審聲明：上訴駁回。
三、上訴人則以：(一)被上訴人對上訴人提出共同連續業務侵占罪
    之告訴後，雖經刑事判決在案，惟上訴人甲○○部分迄未判
    決確定。又本件雖為刑事案件之附帶民事損害賠償程序，既
    經裁定移送至民事庭，依最高法院48 年台上字第713號判例
    見解，民事裁判不受刑事判決認定事實之拘束。(二)被上訴人
    之事務所負責人原為劉應昌，於80年11月中旬，要求提供人
    頭戶分散所得以為節稅、轉帳、調度資金使用，上訴人丙○
    ○因而提供 三信城內分社第000-00-000000-0號活期儲蓄存
    款帳戶（下稱Ａ帳戶），上訴人甲○○提供世華銀行儲蓄部
    第00000000000號存款帳戶（下稱Ｂ帳戶）， 上開Ａ、Ｂ帳
    戶之存摺與印章向由上訴人甲○○保管，由被上訴人與劉應
    昌定期查閱上開Ａ、Ｂ帳戶之資金流向。(三)上訴人甲○○雖
    保管被上訴人之事務所甲、乙帳戶存摺及印鑑大章，惟小章
    由劉應昌保管，即被上訴人事務所負責財務之劉應昌審閱上
    訴人甲○○出示之取款條與支票後蓋妥小章，再將取款條或
    支票交由上訴人提兌，則上訴人取得上開取款條及支票之款
    項，屬於有法律上原因。被上訴人主張上訴人就附表一所示
    第1-40項提款或簽發支票之事項，係不當得利者，應由其負
    舉證責任。(四)將被上訴人之甲、乙帳戶及上訴人之Ａ、Ｂ帳
    戶對帳單互核，可知自81年1月16日至84年5月10日止，由上
    訴人丙○○Ａ帳戶轉入被上訴人乙帳戶內之金錢，數額已高
    達930萬2,203元。另至少有497萬3,000元係於80至83年間發
    給被上訴人事務所員工之薪資，因而僅有上訴人帳戶之提領
    紀錄，而無存入被上訴人帳戶之資料，惟對照提領日期均在
    月底發薪當天可明。另自上訴人帳戶提領現金後，部分係供
    作支付被上訴人事務所零用金之用，未用餘額則存入被上訴
    人之帳戶內。(五)如上訴人有侵占故意，何需轉入被上訴人帳
    戶？若上訴人甲○○有侵占行為，被上訴人事務所負責財務
    之劉應昌何以未察覺異狀，況被上訴人事務所於82年間係虧
    損之情況，上訴人如何侵占等語抗辯。聲明：(一)原判決除確
    定部分外，不利於上訴人部分廢棄。(二)上開廢棄部分，被上
    訴人在第一審之訴及其假執行之聲請均駁回。
四、兩造不爭執之事實：
  (一)上訴人甲○○自64年間起任職於被上訴人開設之建築師事務
    所，擔任會計及出納之工作，至84 年7月止，業務上保管被
    上訴人名義之甲、乙帳戶存摺及事務所之印鑑章（大章），
    業據原審90年度自字第502號及本院92 年度上易字第2282號
    刑事判決載明（原審卷(一)第6頁反面、第202頁），並為兩造
    所不爭執（本院重上卷第37-38、117頁，本院更(一)卷第42頁
    反面）。
  (二)被上訴人對上訴人提起業務侵占之自訴案件，就上訴人丙○
    ○部分，原審法院刑事庭90 年度自字第502號以其共同連續
    意圖為自己不法之所有，而侵占對於業務上所持有之物，判
    處有期徒刑壹年陸月；再經本院以92年度上易字第2282號刑
    事判決駁回其上訴而確定在案，有上開刑事判決在卷（原審
    卷(一)第6-19頁，本院重上卷第61-98頁）。
五、本件爭點在於：
  (一)被上訴人依民法第184條、第185條規定請求上訴人負侵權行
    為之損害賠償責任，上訴人抗辯：被上訴人之請求權時效已
    罹於時效而消滅，有無理由？
  (二)被上訴人依民法第197條、第179條規定，請求上訴人返還利
    益，有無理由？若有理由，上訴人應返還之利益為多少？
六、被上訴人依民法第184條、第185條規定請求上訴人負侵權行
    為損害賠償責任，上訴人抗辯：被上訴人之請求權時效已罹
    於時效而消滅，有無理由？
  (一)被上訴人主張：上訴人自80年6月10日起至84年6月30日止，
    共同基於自己不法所有之意圖，由上訴人甲○○將被上訴人
    甲、乙帳戶之現金提兌，存入上訴人或第三人陳怡利等人之
    帳戶，侵占入己，爰基於共同侵權行為求權之法律關係負連
    帶損害賠償責任云云。上訴人則辯以：被上訴人侵權行為之
    請求，已逾2年時效而消滅等語。
  (二)按因侵權行為所生之損害賠償請求權，自請求權人知有損害
    及賠償義務人時起，二年間不行使而消滅，民法第197條第1
    項前段定有明文。
    查上訴人甲○○於82年11月23日將被上訴人之票號JC000000
    00號支票影印後，在影本上填寫到期日82年11月25日、金額
    1,187,469元，再將支票影印，附於其製作之82年11 月23日
    被上訴人事務所名義之函件內，佯為支付亞新工程顧問股份
    有限公司（下稱亞新公司）之台開信託大樓第三期結構設計
    費；迨於86年間，亞新公司電催被上訴人支付台開信託大樓
    新建工程設計服務費尾款，被上訴人事務所於86年6月5日傳
    真前揭函文及支票影本予亞新公司，以示已支付款項，亞新
    公司其後於87 年11月9日始函覆被上訴人事務所，告以：亞
    新公司確未收到被上訴人事務所82年11月23日函件及所附支
    票之旨，被上訴人因而開始調查，嗣知悉上訴人有共同侵占
    款項之情，有原審法院90 年度自字第502號刑事判決可參（
    原審卷(一)第6-19頁）。可見：被上訴人於87年11月間知悉自
    己受有上訴人侵占款項之損害及上訴人為賠償義務人等情，
    茲竟遲至92年6月12 日始於刑事自訴程序提起附帶民事訴訟
    ，顯逾 民法第197條第1項前段規定之2年請求權期間而消滅
    ，則上訴人所為被上訴人之請求權已逾時效而消滅之抗辯，
    洵屬有據。
七、被上訴人依民法第197條、第179條規定，請求上訴人返還利
    益，有無理由？若有理由，上訴人應返還之利益為多少？
  (一)被上訴人依民法第197條、第179條規定，請求上訴人返還利
    益，有無理由？
    1.按損害賠償之義務人，因侵權行為受利益，致被害人受損
      害者，於侵權行為時效完成後，仍應依關於不當得利之規
      定，返還其所受之利益於被害人，民法第197條第2項規定
      甚明。
    2.被上訴人主張：上訴人甲○○自80年6月10日至84年6月30
      日止，在被上訴人事務所擔任會計及出納之工作，利用職
      務上持有及保管事務所之甲帳戶存摺、乙帳戶支票及取款
      印鑑章（俗稱大章）之機會，自甲、乙帳戶提款或兌領支
      票，再存入上訴人或第三人陳怡利之帳戶，以資侵占被上
      訴人之款項等情。
      上訴人否認渠等有共同侵害被上訴人款項之情事，並以：
      (一)被上訴人之事務所原負責人劉應昌，於80年11月中旬，
      要求提供人頭戶分散所得以為節稅、轉帳、調度資金使用
      ，上訴人因而提供Ａ、Ｂ帳戶。(二)上訴人甲○○雖保管被
      上訴人之事務所甲、乙帳戶存摺及印鑑大章，惟小章由劉
      應昌保管，即被上訴人事務所負責財務之劉應昌審閱上訴
      人甲○○出示之取款條與支票後蓋妥小章，交由上訴人提
      兌，則上訴人取得上開取款條及支票之款項，屬於有法律
      上原因。(三)將被上訴人之甲、乙帳戶及上訴人之Ａ、Ｂ帳
      戶對帳單互核，可知自81年1月16日至84年5月10日止，由
      上訴人丙○○Ａ帳戶轉入被上訴人乙帳戶內之金錢，數額
      已高達930萬2,203元。另至少有497萬3,000元係80至83年
      間發給被上訴人事務所員工之薪資，上訴人如有侵占故意
      ，何需轉入被上訴人帳戶？劉應昌何以未察覺異狀，可見
      上訴人並無侵占意圖等節抗辯。
    3.被上訴人主張；其名義之甲、乙帳戶提領款項或兌領支票
      之款項中，其後存入上訴人Ａ、Ｂ帳戶及第三人陳怡利、
      鄒武鑑帳戶之金額共計1,960萬9,720元 (詳如附表一所示
      ) 之情事，業據提出明細表、兩造帳戶資料在卷（原審卷
      (二)第968頁）， 堪認被上訴人受有款項減少之損害，上訴
      人受有款項增加之利益，二者款項之變動有直接因果關係
      。而被上訴人主張其帳戶之款項未經同意存入上訴人及第
      三人陳怡利、鄒武鑑之帳戶，係無法律上原因，上訴人抗
      辯：渠等受有款項增加之利益係有法律上原因云云，應由
      上訴人就其有受領利益法律原因之積極事實負舉證責任，
      上訴人執詞應由被上訴人負舉證責任云云，容有誤解。
    4.上訴人此抗辯：渠等名義之Ａ、Ｂ帳戶，係因被上訴人事
      務所原負責人劉應昌要求而提供，即與劉應昌間有提供人
      頭帳戶之法律關係一節，因劉應昌已於84年2月3日死亡，
      無從傳訊對質，有死亡證明書附於刑案卷內，並為兩造所
      不爭執。參以上訴人自陳：渠等名義之Ａ、Ｂ帳戶存摺及
      印章，向由甲○○保管之情（本院更(一)卷第342頁）， 及
      上訴人於刑案中自承Ａ、Ｂ帳戶中尚有私人之款項進出，
      暨上訴人丙○○於刑案審理中陳述：伊有使用Ａ帳戶作為
      與鄒武鑑共同經營唱片公司資金調度之用，業據本院95年
      度上更(一)字第327號刑事判決載述綦詳（本院更(一)卷第274
      頁），與一般借用他人帳戶會要求貸與名義人交付存摺及
      印章，以供掌控存摺資金，不容借用人與貸與名義人之資
      金混同之常情有違，上訴人復未提出其他積極證據，自無
      可採。
    5.上訴人另以：甲○○保管被上訴人甲、乙帳戶之存摺及大
      章，被上訴人掌管財務之劉應昌則保管小章，提款條或支
      票上之小章均經劉應昌蓋用，則上訴人提兌款項均經同意
      云云置辯，並舉證人董家範於刑案偵查中證述之證詞為憑
      ，惟已據被上訴人否認，並指稱：被上訴人之小章亦係由
      上訴人甲○○保管云云。查證人董家範於偵查中雖證陳：
      「我當合夥人之四年沒有使用被告二人（按指上訴人）之
      戶頭」、「我離開（按指78年底）以後，財務之管理又交
      由劉應昌先生」、「事務所所使用之開支都必須經過劉應
      昌……甲○○是幫事務所提款，但仍需由我們負責財務之
      人蓋章使喚」等語，雖有該訊問筆錄可按（本院更(一)卷第
      50-55頁），惟該證人於刑案第一審中證稱： 「（自事務
      所離職後，有關事務所的財務狀況、財務分工，是否清楚
      ？）答：我沒有到現場去，都只是聽老同事講而已」，亦
      據原審法院90年度自字第502號刑事判決載明（原審卷(一)
      第14頁），是證人董家範對於其離職後被上訴人事務所內
      財務事項之處理並不知悉，是否遵循其離職前之慣例處理
      ，尚有不明，則證人董家範於偵查中之證詞已難作為有利
      於上訴人之認定。
      被上訴人就上訴人甲○○保管事務所之小章一節，雖未提
      出積極證據證明，惟自上訴人於刑案中所辯：雙方帳戶往
      來，並非一次將全數金額轉入對方帳戶，而係分次轉入，
      已據本院95 年度上更(一)字第327號判決中載明（本院更(一)
      卷第274、275頁），可見存入上訴人帳戶之資金並非專款
      專用，而由上訴人甲○○任意支用。苟被上訴人事務所掌
      管財務之劉應昌保管小章，逐筆控管提款及簽發支票，以
      達財務分明之目的者，自無准上訴人Ａ、Ｂ帳戶尚混雜其
      他資金及甲○○得任意支用款項之餘地。再參以證人即被
      上訴人事務所之行政文書人員黃桂紅於刑案第一審、第二
      審證稱：「（問：亞新事件後，陳建築師的太太是否有請
      你跟甲○○溝通？溝通情形如何？）甲○○是說縱使見面
      拿出東西對帳，自訴人（按指被上訴人）也不會相信她」
      、「所謂東西是內帳，是甲○○打電話告訴我，她告訴我
      內帳在她那裡」云云，上訴人甲○○亦於刑案中肯認證人
      黃桂紅之證詞，業據本院95 年度上更(一)字第327號刑事判
      決載述綦詳（本院更(一)卷第275-276頁）， 益見被上訴人
      事務所之內帳係由上訴人甲○○登載及保管，若劉應昌逐
      筆核對用印控管財務，自無將事務所內帳交由上訴人甲○
      ○之可能。依上因認被上訴人事務所之小章非由劉應昌保
      管，上訴人所辯：被上訴人事務所之提款及簽發支票，由
      劉應昌逐筆核對用印一節，尚不足取。
    6.就被上訴人之款項提領100萬元後存入 第三人陳怡利帳戶
      ，被上訴人簽發之面額42萬元支票由第三人鄒武鑑兌領部
      分（即附表一編號第26項、第32項），有卷附之存款明細
      、取款條、收入傳票在卷（原審卷(二)第39-40、50-51頁）
      ，上訴人於刑案中雖辯稱：係因被上訴人事務所有調度資
      金之需，而向鄒武鑑調度資金， 上開100萬元依指示匯入
      鄒武鑑之會計陳怡利帳戶，42萬元支票以返還鄒武鑑云云
      。惟證人鄒武鑑於刑案第一審中證稱：「丙○○是伊經營
      公司之財務經理，係丙○○事後說要借給甲○○的公司運
      轉，先將現金借出」等語，惟經法院訊問有無支出證據、
      何時借錢等細節，均稱不知道等情，已據原審90年度自字
      第502號、本院92年度上易字第2282號及95 年度上更(一)字
      第327號刑事判決均載明（原審卷(一)第12頁正反面， 本院
      重上卷第75-76頁，本院更(一)卷第279-280頁），上訴人復
      未舉出證據， 自難認為上開100萬元、42萬元係被上訴人
      事務所向第三人鄒武鑑所借用之款項，而係上訴人向第三
      人鄒武鑑調度資金，挪用被上訴人之上開款項，用供清償
      自己積欠第三人鄒武鑑之債務，應無疑義。
    7.至於上訴人所辯：被上訴人事務所於82年間虧損，渠等如
      何侵占款項云云，非惟未舉出任何證據，且被上訴人事務
      所有內帳，由上訴人甲○○作帳及保管，已如上述，則被
      上訴人事務所於82年間之經營實際上是否為虧損，大有疑
      問。再參上訴人丙○○已經原審及本院刑事庭認定：有與
      上訴人甲○○共同侵占被上訴人款項之犯行，而遭判處有
      期徒刑壹年陸月確定在案。
    8.承上開說明，被上訴人之甲、乙帳戶中提領或兌領支票，
      其後存入上訴人之Ａ、Ｂ帳戶及第三人帳戶內，被上訴人
      受有1,960萬9,720元之損害，上訴人帳戶有款項之增加而
      受有利益，且上訴人受有款項增加係無法律上原因，核與
      不當得利之要件相符。上訴人所為提供人頭帳戶，提兌款
      項具有法律上原因之抗辯，並未舉證以明，自無可採。從
      而，被上訴人依民法第197條第2項規定，請求上訴人返還
      所受利益，為有理由。
  (二)上訴人應返還之利益為多少？
    1.按依不當得利之法則請求返還不當得利，以無法律上之原
      因而受利益，致他人受有損害為其要件，故其得請求返還
      之範圍，應以對方所受之利益為度，非以請求人所受損害
      若干為準，最高法院61年台上字第1695號判例著有明文。
    2.經查：
      (1)被上訴人之甲、乙帳戶提兌之款項，直接存入上訴人丙
        ○○Ａ帳戶者有1,635萬2,000元，存入上訴人甲○○之
        Ｂ帳戶者有183萬7,720元 （詳如附表一第1-25、27-31
        、33-40項所示）。
      (2)至於附表一編號第26 項、第32項，被上訴人之款項100
        萬元存入第三人陳怡利帳戶，被上訴人簽發之面額42萬
        元支票由第三人鄒武鑑兌領，款項雖非存入上訴人之Ａ
        、Ｂ帳戶，惟已經本院認定係上訴人向第三人鄒武鑑調
        度資金，挪用被上訴人之上開款項，用供清償上訴人向
        第三人鄒武鑑調借資金之債務，已如上陳，仍應認上訴
        人受有減免上開數額債務之利益，因無法區分係上訴人
        何人積欠鄒武鑑之債務，爰依民法第271條規定， 認上
        訴人每人平均分受上開利益即各為71萬元【（1,000,00
        0+420,000）÷2= 710,000】。
      (3)參酌上述，上訴人丙○○所受利益共計為17,062,000元
        （16,352,000+710,000=17,062,000） ，上訴人甲○○
        所受利益合計為2,547,720元  (1,837,720 +710,000 =
        2,547,720）。
      (4)但查上訴人之Ａ、Ｂ帳戶款項亦有存回被上訴人甲、乙
        帳戶之情形，核對自上訴人丙○○Ａ帳戶存回之金額為
        881萬4,000元，自上訴人甲○○Ｂ帳戶存回之金額僅為
        47萬4,000元 （詳如附表二「本院認定上訴人之金額」
        欄所示）。至於上訴人所辯：渠等Ａ、Ｂ帳戶提領之款
        項，有供支付被上訴人員工薪資及零用金之用云云（即
        附表二所列「銀行對帳單無法顯示之金額」欄所示）之
        辯解，因無其他證據足資證明上訴人帳戶提領之金額確
        係為被上訴人支付之事實，委無可採。
      (5)上訴人丙○○所受利益原為17,062,000元，上訴人甲○
        ○所受利益原為2,547,720元， 惟依序扣除其後二人再
        回存返還被上訴人帳戶之金額8,814,000元、474,000元
        ，則上訴人丙○○所餘利益為8,248,000元（17,062,00
        0- 8,814,000=8,248,000），上訴人甲○○所餘利益為
        2,073,720元 （2,547,720-474,000= 2,073,720）。從
        而， 被上訴人僅請求上訴人丙○○返還7,878,000元、
        上訴人甲○○返還1,363,720元，及均自92年10月10 日
        起算之法定利息，均屬有據，應予准許。
八、綜上所述，被上訴人依民法第197條第2項規定，請求上訴人
    丙○○返還7,878,000元，上訴人甲○○返還1,363,720元，
    及均自92年10月10日起算之法定利息，為有理由，應予准許
    ，並依被上訴人聲請定假執行之擔保金額。於上開範圍內，
    原審為被上訴人勝訴之判決，核無不合。上訴意旨仍執陳詞
    ，指摘原法院此部分判決不當，為無理由，應予駁回。
九、據上論結：本件上訴為無理由，依民事訴訟法第449條第1項
    、第78條、第85條第1項但書，判決如主文。
中　　華　　民　　國　　96　　年　　10　　月　　31　　日
　　  　　　　　　　民事第一庭
                        審判長法　官  張耀彩
　　　　  　　　　　　　      法　官  盧彥如
　　　　　  　　　　　　      法　官  林金吾
正本係照原本作成。
如不服本判決，應於收受送達後20日內向本院提出上訴書狀，其
未表明上訴理由者，應於提出上訴後20日內向本院補提理由書狀
（均須按他造當事人之人數附繕本）上訴時應提出委任律師或具
有律師資格之人之委任狀；委任有律師資格者，另應附具律師資
格證書及釋明委任人與受任人有民事訴訟法第466條之1第1項但
書或第2項（詳附註）所定關係之釋明文書影本。
中　　華　　民　　國　　96　　年　　10　　月　　31　　日
                              書記官  張淑芳
附註：
民事訴訟法第466條之1（第1項、第2項）：
對於第二審判決上訴，上訴人應委任律師為訴訟代理人。但上訴
人或其他法定代理人具有律師資格者，不在此限。
上訴人之配偶、三親等內之血親、二親等內之姻親，或上訴人為
法人、中央或地方機關時，其所屬專任人員具有律師資格並經法
院認為適當者，亦得為第三審訴訟代理人。
